# 收购加盟商的会计处理

提问人：王湘飞 时间：2020-10-06 22:01:35
@chenyiwei ，陈老师您好。公司因业务发展需要，收购加盟商的资产和业务，根据加盟协议该从店面选址、运营培训、店面形象设计、物料配送等都是公司完成的。请问收购加盟商店面资产和业务是否可以按非同一控制企业合并处理，收购价与可辨认净资产评估值差额作为商誉处理？收购时点合并财务报表，店面部分资产是公司销售，该部分资产不予抵销，这样处理可以吗？多谢

回答人：chenyiwei
首先明确讨论前提：此次收购加盟商股权（或其门店的经营性资产和业务）与此前以授权人（franchisor）身份与该加盟商之间进行的一系列交易之间均不构成一揽子交易，且均为基于市场条件达成的公允交易。
在此前提下，取得加盟商的各项资产、负债按其于购买日的公允价值计量，收购总价与可辨认资产、负债公允价值之间的差额可以作为一项“回购权”（reacquired right），应确认为一项无形资产，在合理确定的受益年限（如原先的剩余加盟年限）内摊销，不应简单地将其确认为商誉。
参考：IFRS 3.29:
The acquirer shall measure the value of a reacquired right recognised as an intangible asset on the basis of the remaining contractual term of the related contract regardless of whether market participants would consider potential contractual renewals when measuring its fair value. Paragraphs B35 and B36 provide related application guidance.无论市场参与者在计量其公允价值时是否考虑了潜在的合同性续约，对于一项确认为无形资产的回购权，购买方应根据相关合同的剩余合同期限计量其价值。附录二第３５段至第３６段提供了相关的应用指南。
IFRS 3.B35、B36：
B35 As part of a business combination, an acquirer may reacquire a right that it had previously granted to the acquiree to use one or more of the acquirer’s recognised or unrecognised assets. Examples of such rights include a right to use the acquirer’s trade name under a franchise agreement or a right to use the acquirer’s technology under a technology licensing agreement. A reacquired right is an identifiable intangible asset that the acquirer recognises separately from goodwill. Paragraph 29 provides guidance on measuring a reacquired right and paragraph 55 provides guidance on the subsequent accounting for a reacquired right.
作为企业合并的一部分，购买方可能回购之前授予被购买方使用其一项或多项已确认或未确认资产的权利。类似权利的例子包括，在特许经营权协议下使用购买方商标的权利、或在技术授权协议下使用购买方技术的权利。回购权是购买方单独于商誉所确认的可辨认无形资产。第２９段提供了计量回购权的指南，第５５段提供了回购权后续会计处理的指南。
B36 If the terms of the contract giving rise to a reacquired right are favourable or unfavourable relative to the terms of current market transactions for the same or similar items, the acquirer shall recognise a settlement gain or loss. Paragraph B52 provides guidance for measuring that settlement gain or loss.如果产生回购权的合同条款相对于相同或类似项目的当前市场交易条款是有利的或不利的，则购买方应确认结算利得或损失。本附录第５２段提供了计量结算利得或损失的指南。

提问人：王湘飞 时间：2020-10-15 11:33:10
@chenyiwei 陈老师，“如果产生回购权的合同条款相对于相同或类似项目的当前市场交易条款是有利的或不利的，则购买方应确认结算利得或损失”这句话意思是回购权可以一次性计入当期管理费用吗？另外收购时点合并财务报表，店面部分资产是公司销售，该部分资产不予抵销，这部分合并报表怎么处理呢？

回答人：chenyiwei
首先确保原资产销售和现在的股权收购不是一揽子交易。在此前提下，通过股权收购收回原先本企业出售给该加盟商的资产，按公允价值进行初始计量。

回答人：chenyiwei
指该合同条款的作价和当前公允价值的差额构成结算利得或损失，不是全部作为损益。